【裁判字號】    89,訴,20
【裁判日期】    891030
【裁判案由】    偽造文書等
【裁判全文】
臺灣宜蘭地方法院刑事判決                            八十九年度訴字第二號
    公  訴  人  臺灣宜蘭地方法院檢察署檢察官
    被      告  乙○○
    被      告  丙○○
    右  一  人
    選任辯護人  李秋銘
右列被告因偽造文書等案件，經檢察官提起公訴（八十八年度偵字第二四四八號、第
二七九五號、第四四三七號)，本院判決如左：
    主  文
乙○○共同行使偽造公文書，足以生損害於公眾及他人，處有期徒刑壹年。偽造之佩
倫公司電腦打字橫式員工職務證明書、員工薪餉明細表、以丙○○為扣繳義務人之八
十六年度扣繳憑單、財政部台灣省北區國稅局八十六年度綜合所得稅稅額證明書各乙
份及偽造之財政部台灣省北區國稅局宜蘭縣分局納稅證明章壹枚均沒收。
丙○○無罪。
    事  實
一、乙○○明知其係自民國八十七年十月間起始至丙○○擔任負責人設址於宜蘭縣宜
    蘭市○○路一０三號之佩倫高科技有限公司（以下簡稱佩倫公司）從事學習技術
    、介紹客戶並抽取佣金之工作，並未支領固定薪資，為向金融機構辦理貸款，於
    八十七年十月中旬，以新台幣（下同）三萬元委託某年籍姓名不詳之成年男子游
    姓代書申辦貸款事宜，游姓代書表明需有在職證明及薪資證明始能辦理後，乙○○即向不知情之丙○○要求開立員工在職證明書，丙○○以手寫方式開立直式在
    職證明書交給乙○○，乙○○即將之交給游姓代書，為使乙○○以較佳之信用資
    力以申辦貸款，乙○○及游姓代書竟基於共同之犯意聯絡，由游姓代書在不詳時
    地偽造乙○○之佩倫公司電腦打字橫式員工職務證明書、員工薪餉明細表及以丙○○為扣繳義務人之八十六年度扣繳憑單等私文書各乙紙，並偽造財政部台灣省
    北區國稅局宜蘭縣分局納稅證明章一枚蓋用於所偽造之財政部台灣省北區國稅局
    八十六年度綜合所得稅稅額證明書之公文書乙紙上，另由乙○○於不詳時間盜用
    置於佩倫公司之佩倫公司印章及丙○○私章於上開偽造之員工職務證明書及員工
    薪餉明細表上，足以生損害於佩倫公司、丙○○及稅捐稽徵機關稅捐管理之正確
    性，乙○○再於同年十一月十七日，持上開偽造之公文書及私文書而為行使，向
    台北市○○○路○段一０九號遠東國際商業銀行（以下簡稱遠東銀行）申辦個人
    信用貸款五十萬元，嗣經銀行承辦人員發覺上開扣繳憑單、稅額證明書有問題，
    向稅捐稽徵機關查證後，始知上情。
二、案經財政部北區國稅局政風室移送及臺灣宜蘭地方法院檢察署檢察官自動檢舉而
    偵查起訴。
    理  由
壹、有罪部分
一、訊據被告乙○○對於委託游姓代書辦理信用貸款並持游姓代書所交付之前揭佩倫
    公司電腦打字橫式員工職務證明書、員工薪餉明細表及以丙○○為扣繳義務人之
    八十六年度扣繳憑單等私文書及蓋有財政部台灣省北區國稅局宜蘭縣分局納稅證
    明章之財政部台灣省北區國稅局八十六年度綜合所得稅稅額證明書之公文書向遠
    東銀行辦理信用貸款而為行使之事實固不否認，惟矢口否認涉有偽造私文書、公
    文書、盜用他人印章之犯行，辯稱：當初丙○○開給我的在職證明是用手寫的，
    到職日期應是八十七年九月或十月，不是卷附電腦打字的這一張在職證明，上面
    的佩倫公司章與丙○○章不是我蓋的，在開戶對保前一天才接到游代書電話要去
    遠東銀行，之前我沒有聯絡過銀行，我是當天打開他給我的資料後，才看到在職
    證明及扣繳憑單在裡面，我有接到過遠東銀行來電說是誰介紹的，我說是游代書
    介紹的，我去辦貸款時是去找甲○○，呂向我說游代書有與他聯絡過，後來呂有
    與游代書聯絡轉知我補交其他文件，貸款申請書是我去找甲○○時所填的沒錯，
    上面所填年薪及到職日期我都是依游代書的話填的，我也知道不是這樣子，這方
    面我作不實填載是我不對，但我只是不甘心金錢損失，這些資料都是游代書交給
    我的，不是我偽造的，我只是行使而已云云。經查：
（一）扣案在卷而記載被告乙○○自八十年五月十三日到職擔任業務經理、薪資實發
      六萬四千一百十四元、八十六年給付總額為八十二萬七千四百九十一元之佩倫
      公司電腦打字橫式員工職務證明書、員工薪餉明細表及以丙○○為扣繳義務人
      之八十六年度扣繳憑單，其內容均屬虛偽不實且非有權製作人佩倫公司及被告
      丙○○所製作而屬偽造之私文書之事實，業據被告乙○○供述其係自八十七年
      十月間起始至佩倫公司上班，從事學習技術、介紹客戶並抽取佣金之工作，並
      未支領固定薪資，且被告丙○○所開立之在職證明書係以手寫之直式證明書，
      核與被告丙○○陳述相符，並有證人即被告丙○○之母蘇秀賢證述：（被告乙○○何時到職工作）約八十七年九月、十月時，大概作了二、三個月，他在公
      司跟我兒子學技術及協助處理事務等語；而扣案之佩倫公司電腦打字橫式員工
      職務證明書、員工薪餉明細表上所蓋用之佩倫公司印章及丙○○私章，並非被
      告丙○○所蓋，亦為被告乙○○、丙○○供述在卷，經本院調取佩倫公司印章
      及丙○○私章送法務部調查局鑑定，鑑定結果卷附佩倫公司電腦打字橫式員工
      職務證明書上之佩倫公司印文與佩倫公司印章之印文紋線特徵相符，員工薪餉
      明細表因屬影本無法比對，丙○○私章因印泥淤積無法比對，此有法務部調查
      局鑑定通知書乙紙在卷可稽，並參以被告丙○○供述：公司印章通常放在抽屜
      裡並未鎖住等語，顯見係被告乙○○於不詳時間利用機會盜用佩倫公司印章及
      丙○○私章於電腦打字橫式員工職務證明書及員工薪餉明細表上。另申請人登
      載為被告乙○○而蓋有偽造之財政部台灣省北區國稅局宜蘭縣分局納稅證明章
      之財政部台灣省北區國稅局八十六年度綜合所得稅稅額證明書，係屬偽造之公
      文書之事實，業據證人即遠東銀行徵信部經理劉文仲證述屬實，亦有財政部台
      灣省北區國稅局真實之稅額證明書樣本及前揭偽造之稅額證明書影本在卷可資
      對照，復有財政部北區國稅局政風室之移送函在卷可參。
（二）被告乙○○明知游姓代書所交付上開偽造之私文書、公文書內容不實仍親自持
      上開文件前往遠東銀行欲辦理信用貸款五十萬元之事實，業經被告乙○○於本
      院審理時陳述：申請貸款申請書及徵信調查表是我去找甲○○時所填的沒錯，
      上面所填年薪及到職日期我都是依游姓代書的話填的，我也知道不是這樣子，
      但他說細節不用管，他與銀行有默契，我在這方面作不實填載是我的不對，但
      我只是不甘心我的金錢損失等語，並經證人甲○○到庭證述：我是遠東銀行信
      託部授信經辦，有人自稱姓法打電話來詢問，留下姓名資料，我就把資料交給
      徵信人員作查詢，等相關單位照會後回給我，我再通知客戶約時間請來銀行對
      保，卷附這些資料都是乙○○帶來對保，後來我們發現扣繳憑單有問題，請他
      補送八十六年稅籍證明書，也是他親自帶來，我不知道是否有游姓代書此人，
      我是照打電話的人所留下之電話查詢等語，並有被告乙○○自行填寫簽名之遠
      東銀行徵信調查表、授信動用申請書及消費者小額貸款契約書影本附卷可證。
（三）至被告乙○○辯稱：資料都是游姓代書交給我要我去找甲○○的，我之前沒有
      直接與銀行聯絡，不是我偽造的，我只是行使云云，惟查：證人甲○○證述不
      知道有無游姓代書此人，其係以所留下之電話查詢等語，已見前述，查遠東銀
      行電話查詢表上記載之000000000號、000000000號及00
      00000000號之電話號碼，分別為被告乙○○於宜蘭縣宜蘭市○○路十
      六之一號五樓租屋處電話、佩倫公司電話及其行動電話之號碼，為被告乙○○
      供述在卷，並有其自行填載上述聯絡電話之遠東銀行徵信調查表、消費者小額
      貸款契約書所附印鑑卡影本附卷可參，該等電話號碼均為被告乙○○日常所使
      用之電話，證人甲○○依照上述電話查詢，被告乙○○豈有不知情之理，所辯
      均係游姓代書轉知之語，顯不足採。另證人丁○○雖證述：我是宜蘭縣警察局
      經濟組小隊長，我當時因職務上其他案件關係確實有聯絡乙○○並警告他請他
      查證游姓代書，我告訴他可能受騙了等語，然此部分證言雖可認為游姓代書本
      身涉及其他案件，卻不能以此認為被告乙○○與游姓代書於本案件無共同之犯
      意聯絡，無法逕行採為有利於被告乙○○之證據，附此敘明。
    綜上所述，被告乙○○所辯，係屬事後卸責之詞，不足為採。本件事證明確，被
    告乙○○犯行已堪認定。
二、核被告乙○○所為，係犯刑法第二百十六條、第二百十條行使偽造私文書之罪。
    其盜用佩倫公司印章及丙○○印章之行為，為偽造私文書行為之一部，不另論罪
    。其偽造私文書之低度行為，為行使偽造私文書之高度行為所吸收，不另論罪。
    又犯同法第二百十六條、第二百十一條行使偽造公文書之罪。其偽造公印之行為
    ，為偽造公文書行為之一部，不另論罪。其偽造公文書之低度行為，為行使偽造
    公文書之高度行為所吸收，不另論罪。被告乙○○與年籍姓名不詳之成年男子游
    姓代書之間，有犯意聯絡及行為分擔，應論以共同正犯。被告乙○○以一行為觸
    犯上開行使偽造私文書罪及行使偽造公文書罪，為想像競合犯，應從一重論以行
    使偽造公文書罪處斷。又被告乙○○盜用他人印章之犯罪事實，公訴意旨雖未敘
    及，然此部分為公訴人起訴被告乙○○偽造私文書犯罪事實之一部而有實質上一
    罪之關係，已見前述，本院自應併予審理，附此敘明。爰審酌被告乙○○之品行
    、本欲申辦較高額貸款之犯罪動機、犯罪手段、坦承部分犯行及犯罪後態度等一
    切情狀，量處如主文所示之刑。查被告乙○○之佩倫公司電腦打字橫式員工職務
    證明書、員工薪餉明細表、以丙○○為扣繳義務人之八十六年度扣繳憑單及財政
    部台灣省北區國稅局八十六年度綜合所得稅稅額證明書，為其所有供犯罪所用之
    物，其中雖僅有佩倫公司電腦打字橫式員工職務證明書扣案在卷（其餘均係影本
    ），然無證據證明其他文書業已滅失，仍應依法併予宣告沒收。又財政部台灣省
    北區國稅局宜蘭縣分局納稅證明章一枚，係屬偽造之印章，雖未扣案，然無證據
    證明業已滅失，不問屬於犯人與否，爰依刑法第二百十九條併予宣告沒收。
三、另公訴意旨論以被告乙○○行使業務上登載不實文書罪嫌、詐欺取財未遂罪嫌等
    語，惟查：本院認為公訴人起訴被告丙○○涉犯業務上登載不實等罪嫌，依法應
    諭知無罪之判決，詳如後述，自無從論以被告乙○○行使業務上登載不實文書之
    罪名。又遠東銀行承辦人員於受理被告乙○○申辦貸款業務後，業已發現前揭扣
    繳憑單、稅額證明書有問題，而向稅捐稽徵機關查證後，已知係屬偽造之公、私
    文書而未予核准被告乙○○所申辦之貸款，遠東銀行並未有陷於錯誤之情形，核
    與刑法上詐欺取財罪以被害人因行為人施行詐術而陷於錯誤之構成要件不符，公
    訴人認為遠東銀行未交付財物僅係未生犯罪結果之未遂行為，容有誤會。上述部
    分既不構成犯罪，惟因檢察官認上述部分與前開有罪部分有牽連犯之裁判上一罪
    關係，爰不另為無罪之諭知，附此敘明。
貳、無罪部分
一、公訴意旨略以：被告丙○○明知被告乙○○非佩倫公司員工，且其取得在職證明
    及薪資證明之目的在辦理貸款，仍基於情誼，與被告乙○○基於共同之犯意聯絡
    ，於八十七年十一月間某日，由被告丙○○在佩倫公司，於業務上虛偽製作被告
    乙○○為該公司員工、每月領取薪資六萬四千一百十四元之不實員工在職證明書
    及員工薪餉明細表各一紙予被告乙○○，由被告乙○○持以行使向遠東銀行申辦
    貸款，因認被告丙○○與被告乙○○共同涉犯刑法第二百十六條、第二百十五條
    、第三百三十九條第三項、第一項之罪名等語。
二、按犯罪事實應依證據認定之，無證據不得推定其犯罪事實。又不能證明被告犯罪
    者，應諭知無罪之判決。刑事訴訟法第一百五十四條、第三百零一條第一項分別
    定有明文。公訴人認被告丙○○涉犯刑法第二百十六條、第二百十五條、第三百
    三十九條第三項、第一項之罪名，係以被告丙○○明知被告乙○○僅單純仲介業
    務領取佣金，並未受雇佩倫公司領取薪資，其拿取在職證明等文件，目的在申辦
    貸款，業據被告乙○○陳述在卷，而上開在職證明書、薪餉明細表均屬內容不實
    等以為依據。
三、訊據被告丙○○堅決否認涉有右揭犯行，辯稱：當時已和乙○○講好請他到我公
    司來上班，當我員工，但因公司規模很小，僅讓他幫忙並同意他抽傭，並無固定
    薪資，他是八十七年十月至十二月止來我公司上班，他在十月中旬要我開在職證
    明給他時，並沒有說明用途，他是後來告訴我要辦理貸款，我並沒有在偵訊時說
    確定要辦信用卡，只是向檢察官說應該是辦信用卡而已，我在偵查中並無看到卷
    附的在職證明，我有開立直式的在職證明，我是用手寫的，到職日期是八十七年
    十月，我所開立的並不是卷附的在職證明，卷附的在職證明的公司章很像我的公
    司章，但不是我蓋的，印章也不是我的章，我對於這件事完全不知情等語。經查
    ：被告乙○○於八十七年十月間起至被告丙○○擔任負責人之佩倫公司從事學習
    技術、介紹客戶並抽取佣金之工作，並未支領固定薪資，且被告丙○○所開立之
    在職證明書係以手寫之直式證明書，並非卷附以電腦打字之橫式在職證明書，業
    據被告丙○○陳述在卷，核與被告乙○○於本院審理時陳述相符，並經證人即被
    告丙○○之母蘇秀賢證述屬實，已詳如前述，是被告乙○○雖未支領固定薪資，
    然並非如公訴人所指訴被告乙○○並未受雇於被告丙○○擔任負責人之佩倫公司
    ；記載被告乙○○自八十年五月十三日到職擔任業務經理、薪資實發六萬四千一
    百十四元、八十六年給付總額為八十二萬七千四百九十一元之佩倫公司電腦打字
    橫式員工職務證明書、員工薪餉明細表內容雖屬虛偽不實，但並非被告丙○○所
    製作，亦經被告乙○○陳述在卷，參酌佩倫公司係自八十四年七月間完成公司設
    立登記，此有宜蘭縣政府八八府建工字第九四七六０函及號佩倫公司之經濟部公
    司執照影本附卷可參，而上開卷附電腦打字橫式員工職務證明書卻記載被告乙○○到職日期為八十年五月十三日，若係被告丙○○所製作，衡諸常情，被告丙○○應不致於記載員工在自己開設之公司未設立登記前即已到職此項明顯之瑕疵，
    使他人能立即發現而遭起訴；又偵訊時檢察官雖訊問被告丙○○有無出具在職證
    明書，被告丙○○答稱有，然遍查偵訊筆錄並未記載有提示卷附電腦打字之橫式
    在職證明書供被告丙○○表示意見，是被告丙○○辯稱未曾在偵訊時看過卷附電
    腦打字之橫式在職證明書乃答稱有開立在職證明書，而其所開立之在職證明書係
    屬手寫之直式證明書，並非卷附內容記載不實之電腦打字之橫式在職證明書，亦
    未曾開立卷附內容不實之員工薪餉明細表等語，應屬可採。綜上所述，公訴人所
    舉之證據不足以證明被告丙○○涉有前揭犯行，此外，復查無其他積極證據足以
    認定被告丙○○確有公訴人所指訴之犯行，不能證明被告丙○○犯罪，依法應就
    被告丙○○部分諭知無罪之判決。
據上論斷，應依刑事訴訟法第二百九十九條第一項前段、第三百零一條第一項，刑法
第二十八條、第二百十六條、第二百十一條、第二百十條、第五十五條、第二百十九
條、第三十八條第一項第二款，判決如主文。
本案經檢察官林吉泉到庭執行職務
中      華      民      國    八十九    年      十      月      三十    日
                                  臺灣宜蘭地方法院刑事第二庭
                                          法  官  林  俊  廷
右正本證明與原本無異。
如不服本判決，應於判決送達後十日內，向本院提出上訴狀。（應附繕本）
                                          書記官  陳  憲  文
中    華    民    國      八十九      年      十一    月        三      日
附錄法條
刑法第二百十六條
行使第二百十條至第二百十五條之文書者，依偽造、變造文書或登載不實事項或使登
載不實事項之規定處斷。
刑法第二百十一條
偽造、變造公文書，足以生損害於公眾或他人者，處一年以上七年以下有期徒刑。


司法院資訊處製作；財團法人民間司法改革基金會備份。
